【裁判字號】    95,台上,505
【裁判日期】    950323
【裁判案由】    清償借款
【裁判全文】
最高法院民事判決              九十五年度台上字第五○五號
    上  訴  人  甲○○
                        號
    訴訟代理人  李昌明律師
                顏萬文律師
    上  訴  人  乙○○
                        現應.
    被 上訴 人  台灣銀行股份有限公司
    法定代理人  丙○○
上列當事人間請求清償借款事件，上訴人對於中華民國九十三年
十月六日台灣高等法院高雄分院第二審判決（九十一年度重上字
第一一五號），提起上訴，本院判決如下：
    主  文
原判決除假執行部分外廢棄，發回台灣高等法院高雄分院。
    理  由
本件上訴人甲○○經原審判決應與共同訴訟人乙○○負連帶清償
責任。甲○○提出非基於其個人關係之抗辯，為有理由，其訴訟
標的對於乙○○即屬必須合一確定，依民事訴訟法第五十六條第
一款規定，甲○○之上訴效力及於未提起上訴之共同訴訟人乙○
○，應併列之為上訴人，合先敘明。
次查，被上訴人主張：上訴人甲○○，邀同上訴人乙○○為連帶
保證人，於民國八十六年七月二十三日向屏東縣東港鎮信用合作
社（下稱東港信合社）借款新台幣（下同）八百萬元，借款期限
至八十九年七月二十三日，為期三年。詎甲○○自八十八年六月
二十三日起即未繳納利息，依約尚欠之借款視為到期，應償還全
部本金、利息及違約金。因被上訴人自八十八年九月十五日二十
四時起，已概括承受東港信合社之權利義務，並繼續營業。爰依
消費借貸及連帶保證法律關係，求為命上訴人連帶給付八百萬元
本息、違約金之判決。
上訴人甲○○則以：伊既未向被上訴人借款，亦未曾至被上訴人
之營業處所開戶，更未與另一上訴人即連帶保證人乙○○謀面。
被上訴人所提借據、授信約定書、印鑑卡上借款人欄之簽名、蓋
章均非伊所為等語，資為抗辯。
原審將第一審所為被上訴人敗訴之判決廢棄，改判如其聲明，係
以：被上訴人主張上訴人甲○○以上訴人乙○○為連帶保證人於
八十六年間向東港信合社辦理展期而借款八百萬元等情，業據提
出簽有甲○○姓名之八十六年六月二十六日擔保借款申請書、八
十六年六月之授信約定書、八十六年七月二十三日之擔保放款借
據為證。甲○○雖否認其簽名之真正，並以上開情詞置辯，惟查
上述文件及東港信合社印鑑卡上甲○○之簽名，經法務部調查局
鑑定結果，其筆劃特徵均相同，就甲○○在屏東縣東港鎮戶政事
務所之印鑑卡上之簽名，縱認為「因紙張殘破字跡筆劃不全，無
法確認書寫特徵，致歉難鑑定」，然該印鑑卡上有二處上訴人之
簽名，除其中一處因紙張殘破，致字跡筆劃不全外，另一處筆劃
字跡則甚完整，其筆跡特徵與授信約定書之筆跡極相似，高度可
能出於同一人手筆。參以證人許淑卿證稱：「我在八十二年間幫
戴忠政辦理印鑑卡時我有還他們，同時貸款尚有謝奉鐘、甲○○
二人……」等詞，堪認各該文件係由甲○○簽名，再佐以被上訴
人提出之訴外人戴忠政、謝奉鐘、潘恒旭、潘佳芳等人向東港信
合社之借款申請書，保證人均為乙○○以觀，本件借款固係由他
人所借，而借用甲○○名義借款，該款實際上並非甲○○取得使
用，但甲○○既在上述文件簽名，足見其同意以其名義借款，自
應負借款人之責任。從而，被上訴人訴請上訴人連帶清償八百萬
元本息、違約金，為有理由，應予准許，為其論斷之基礎。
查系爭借據、授信約定書、印鑑卡經第一審法院送請法務部調查
局鑑定結果，認無法確認與比對之上訴人甲○○於彰化商業銀行
相關文件上之簽名兩類筆跡是否為同一人所為（一審卷，一一一
頁）；原審再將上開文件（按被編為Ａ至Ｇ類），連同甲○○於
戶政事務所印鑑卡（按被編為Ｈ類）之簽名送請該局鑑定，其結
果為：「編號Ｂ、Ｃ、Ｅ、Ｆ、Ｇ等類甲○○姓名之筆劃特徵均
相同，惟Ａ、Ｄ、Ｈ等類，或因為影本字跡模糊不清，或因紙張
殘破字跡筆劃不全，均無法確認書寫特徵，致歉難鑑定」（原審
卷第一宗，二○五頁）等情，均就系爭文件上有關甲○○之簽名
筆跡與其所不爭之彰化商業銀行相關文件上之簽名及戶政事務所
印鑑卡上之簽名筆跡是否相同無從為明確之鑑定。原審未再另尋
他法，以盡調查之能事，逕以目視，即謂戶政事務所印鑑卡上之
甲○○簽名與編號Ｃ類授信約定書上之簽名筆跡極相似，高度可
能出於同一人手筆，而為系爭借據上有關甲○○姓名係其所簽之
認定，已嫌速斷。其次，系爭借款係由他人借用甲○○名義所為
，實際上非由甲○○取得使用，為原審所認定之事實。果爾，系
爭借款之實際借用人究係何人？自借款日起或以現金或以轉帳方
式支付利息之人為誰（一審卷，四三至四五頁）？其與甲○○或
連帶保證人乙○○之關係若何？系爭借款於逾期未繳納利息時，
被上訴人究係向何人、以何方式催繳？均攸關甲○○是否確有同
意以其名義借款，及乙○○應否負連帶保證人之責任，自有進一
步查明之必要。甲○○辯稱其未於八十二年八月十一日申請入社
，社籍號碼一○一九八○及轉帳帳號000000000000
000非其開立，未曾領取股金，不知股金扣押情事，有關業務
往來申請書非其簽立，所用印章非其所為云云（原審卷第二宗，
一二八頁），均屬重要之攻擊防禦方法，原審未予置論，亦有判
決不備理由之違誤。上訴意旨，指摘原判決不當，求予廢棄，非
無理由。
據上論結，本件上訴為有理由。依民事訴訟法第四百七十七條第
一項、第四百七十八條第二項，判決如主文。
中    華    民    國  九十五  年    三    月  二十三  日
                      最高法院民事第四庭
                          審判長法官  蘇  茂  秋
                                法官  蘇  達  志
                                法官  陳  碧  玉
                                法官  王  仁  貴
                                法官  劉  靜  嫻
      本件正本證明與原本無異
                                      書  記  官
中    華    民    國  九十五  年    四    月    三    日
                                                      Y


司法院資訊處製作；財團法人民間司法改革基金會備份。
